臺灣新北地方法院民事裁定
110年度消債更字第372號
聲  請  人  溫建廷  

代  理  人  劉家豪律師（法扶律師）

上列當事人因消費者債務清理事件聲請更生，本院裁定如下：
    主  文
聲請人溫建廷自中華民國一一一年八月二十九日下午四時起開始
更生程序。
命司法事務官進行本件更生程序。
    理  由
一、按債務人不能清償債務或有不能清償之虞者，得依本條例所
    定更生程序，清理其債務。債務人無擔保或無優先權之債務
    總額未逾新臺幣（下同）1,200萬元者，於法院裁定開始清
    算程序或宣告破產前，得向法院聲請更生。本條例所稱消費
    者，指5年內未從事營業活動或從事小規模營業活動之自然
    人，消費者債務清理條例（下稱消債條例）第3條、第42條
    第1項、第2條第1項分別定有明文。次按債務人對於金融機
    構負債務者，在聲請更生或清算前，應向最大債權金融機構
    請求協商債務清償方案，或向其住、居所地之法院或鄉、鎮
    、市、區調解委員會聲請債務清理之調解。債務人為前項請
    求或聲請，應以書面為之，並提出財產及收入狀況說明書、
    債權人及債務人清冊，及按債權人之人數提出繕本或影本。
    協商或調解成立者，債務人不得聲請更生或清算，但因不可
    歸責於己之事由，致履行有困難者，不在此限，消債條例第
    151條第1項、第2項、第7項、第45條第1項亦規定甚明。又
    按前開法律規定之「但因不可歸責於己之事由，致履行有困
    難者，不在此限」，其立法意旨係基於債務清償方案成立後
    ，應由債務人誠實遵守信用履行協商還款條件，惟於例外情
    形下發生情事變更，在清償期間收入或收益不如預期，致該
    方案履行困難甚或履行不能，因不可歸責於己之事由，始能
    聲請更生或清算。此規範意旨在避免債務人任意毀諾已成立
    之協商，濫用更生或清算之裁判上債務清理程序。蓋以債務
    清償方案係經當事人行使程序選擇權所為之債務清理契約，
    債務人應受該成立之協議所拘束。債務人既已與金融機構協
    商成立，如認該協商方案履行有其他不適當情形，自仍應再
    循協商途徑謀求解決。所謂不可歸責於己之事由並不以債務
    人「不可預見」為必要，消債條例第151條第7項但書規定情
    形，僅須於法院就更生或清算之聲請為裁判時存在即可，不
    以協商成立後始發生者為限，並與債務人於協商時能否預見
    無關。債務人於協商時縱未詳加思考、正確判斷，或可預見
    將來履行可能有重大困難而仍冒然簽約成立協商，亦不能據
    此即認其履行顯有重大困難係可歸責於債務人（司法院98年
    第1期民事業務研究會第24號司法院民事廳消費者債務清理
    條例法律問題研審小組意見參照）。
二、聲請意旨略以：聲請人因母親患有阿茲海默症需要聲請人在
    家照顧，當時聲請人之子無法分擔家計，妻子之薪資亦不足
    負擔家中開支，聲請人只能向銀行借款支應。又聲請人近年
    不慎摔倒多次，造成腰部不時有疼痛狀況，目前身體已無法
    負荷工作，僅能靠子扶養，故無法清償債務，爰聲請本件更
    生等語。
三、經查：
  ㈠聲請人提出本件更生聲請前，曾於民國95年3月13日與最大債
    權金融機構元大商業銀行（原為大眾商業銀行股份有限公司
    ）成立債務協商，協商方案約定分100期、利率4.88％、每月
    清償2萬4,508元，自95年6月起繳款至全部清償為止，於95
    年9月10日經銀行通報毀諾等情，有元大商業銀行111年8月1
    8日陳述狀暨所附分期金額及繳款明細在卷可稽（見本院卷
    第89至93頁）。是以，本院自應審究聲請人是否有符合消債
    條例第151條第7項但書所列之不可歸責於己之事由，致履行
    有困難之情形，並審酌聲請人目前全部收支及財產狀況，評
    估其是否已達不能維持最低生活條件，而有不能清償債務或
    有不能清償之虞之情事。
  ㈡按債務人可處分所得扣除自己及依法應受其扶養者所必要生
    活費用之餘額，連續3個月低於協商方案應清償之金額者，
    推定有因不可歸責於己致履行有困難之事由，消債條例第15
    1條第8項準用同條例第75條第2項規定甚明。查，聲請人主
    張需在家照顧母親而無法工作，致無法履行協商條件等情，
    業據其提出之勞工保險被保險人投保資料表為憑，而參以聲
    請人之勞保投保紀錄，可見其於毀諾時之95年間確無任何投
    保紀錄（見調解卷第16頁反面），堪認聲請人主張其因無工
    作致難以負擔還款方案，方而毀諾等節屬實，自有不可歸責
    於己之事由，致履行協商方案有困難之情事。 
  ㈢復聲請人主張除名下汽車乙輛（已於88年間註銷）、存款若
    干、保單數筆外，名下無資產可供償債，現由其子溫欣達每
    月提供扶養費2萬4,000元（見調解卷第15頁）等節，亦據提
    出全國財產稅總歸戶財產查詢清單、105年至109年綜合所得
    稅各類所得資料清單、勞工保險被保險人投保資料暨明細、
    聲請人之銀行存款歷史交易明細、中華民國人壽保險商業同
    業公會保險業通報作業資訊系統資料查詢結果表、集保戶往
    來參加人明細資料表（含帳號）、保管帳戶客戶餘額表、客
    戶存券異動明細表、投資人於清算交割銀行未開戶明細表、
    各專戶無資料明細表、收入切結書、財產收入狀況報告書等
    件為證（見調解卷第10頁至17頁；本院卷第57至81頁），是
    本院暫以2萬4,000元計算聲請人每月收入數額。
  ㈣按債務人必要生活費用，以最近1年衛生福利部或直轄市政府
    所公告當地區每人每月最低生活費1.2倍定之；債務人聲請
    更生或清算時所提財產及收入狀況說明書，其表明每月必要
    支出之數額，與本條例第64條之2第1項、第2項規定之認定
    標準相符者，毋庸記載原因、種類及提出證明文件，消債條
    例第64條之2第1項、第43條第7項分別定有明文。參以110 
    年度新北市每人每月最低生活費用1萬5,600 元，依此每人
    每月生活所必需之費用應為1萬8,720元（計算式：1萬5,600
    元×1.2 ＝1萬8,720 元），是聲請人主張其生活所必需之費
    用為1萬6,810元（見調解卷第3頁正反面），應為可採。
  ㈤綜上，聲請人現每月收入為2萬4,000元，扣除上開個人每月
    必要生活支出1萬6,810元後，僅剩餘額7,190元可供清償債
    務，復聲請人陳報其債務總額為185萬1,861元（未加計利息
    ），又其為50年8月生，現逾61歲，本院審酌聲請人現況之
    財產、勞力、年齡及信用等清償能力，以聲請人目前每月收
    入扣除每月合理之基本生活費用後，堪認其客觀上處於因欠
    缺清償能力而不足以清償債務之經濟狀態，自符合消債條例
    第3 條所定之要件。
四、綜上所述，本件聲請人為一般消費者，其確有不能清償債務
    之虞之情事，又所負無擔保或無優先權之本金及利息債務總
    額未逾1,200 萬元，亦未經法院裁定開始清算程序或宣告破
    產，復查無消債條例第6條第3項、第8條或第46條各款所定
    駁回更生聲請之事由存在，則聲請人聲請本件更生，洵屬有
    據，應予准許。
五、至於聲請人於更生程序開始後，應另提出足以為債權人會議
    可決或經法院認為公允之更生方案以供採擇，俾免更生程序
    進行至依消債條例第61條規定應行清算之程度，附此敘明。
六、依消債條例第11條第1項、第45條第1項、第16條第1項，裁
    定如主文。 
中　　華　　民　　國　　111 　年　　8 　　月　　29　　日
              民事第一庭    法　　　官　洪任遠
上為正本係照原本作成
本件不得抗告
本裁定已於111年8月29日下午4時公告。 
中　　華　　民　　國　　111 　年　　8 　　月　　29　　日
                            書　記　官　黃翊芳